臺灣高雄地方法院民事判決　　　　　　 93年度重訴字第415號
原　　　告　甲○○
訴訟代理人　蘇吉雄律師
　　　　　　陳雅娟律師
被　　　告　丙○○
　　　　　　乙○○
當事人間請求債務人異議之訴事件，本院於民國94年5月11日言
詞辯論終結，判決如下：
    主      文
撤銷本院九十三年度執字第四○○六八號請求返還價金等強制執
行事件，就原告所有如附表所示五筆土地所為之強制執行程序。
被告應給付原告新臺幣伍佰伍拾萬元，及自民國八十五年三月十
二日起至清償日止，按週年利率百分之五計算之利息。
訴訟費用由被告連帶負擔。
本判決第二項於原告以新臺幣壹佰捌拾萬伍仟元或同額之誠泰
商業銀行可轉讓定期存單為被告供擔保後，得假執行。但被告如
以新臺幣伍佰伍拾萬元為原告預供擔保，得免為假執行。
    事實及理由
壹、程序方面：
一、本件被告受合法通知，均未於最後言詞辯論期日到場，核無
    民事訴訟法第386 條各款所列情形，爰依原告之聲請，由其
    一造辯論而為判決，合先敘明。
二、按訴狀送達後，原告不得將訴變更或追加他訴，但擴張或減
    縮應受判決事項之聲明者，不在此限，民事訴訟法第255 條
    第1 項第3 款定有明文。查原告於本件起訴狀請求應受判決
    事項之聲明第二項為：「被告應給付原告新臺幣（下同）00
    00000 元，及自民國85年3 月11日起至清償日止，按週年利
    率5%計算之利息。」嗣於94年4 月12日本件言詞辯論期日中
    減縮應受判決事項之聲明第二項為：「被告應給付原告0000
    000 元，及自85年3 月12日起至清償日止，按週年利率5%計
    算之利息。」（見本件卷宗頁216）， 揆諸首揭規定，核屬
    原告減縮應受判決事項之聲明，併予敘明。
貳、實體方面︰
一、原告主張︰兩造於85年3 月11日訂立「出賣不動產杜絕契」
    （下稱系爭契約），被告以0000000 元將其所有坐落高雄縣
    彌陀鄉○○段150 之2 地號（重測後為彌港段565 地號），
    地目旱、面積1.9412公頃，應有部分合計為20014 分之2100
    土地（下稱系爭土地）出賣予伊，並約定系爭土地因受法令
    限制無法辦理所有權移轉登記，伊依約給付部分價金000000
    0 元，乃以被告為連帶債務人，就系爭土地設定擔保金額00
    00000 元之抵押權登記，俟法令許可時，再辦理所有權移轉
    登記。嗣因原告尚有0000000 元尾款未付，被告遂訴請原告
    給付0000000 元，經本院判決被告全部勝訴確定（下稱第30
    82號判決），被告即執以為執行名義，對原告所有如附表所
    示五筆土地，聲請本院以93年度執字第40068 號請求返還價
    金等強制執行事件（下稱系爭執行事件）實施強制執行。惟
    前開判決確定後，系爭土地先後為訴外人鄭國盛、高雄縣彌
    陀區漁會（下稱彌陀漁會）聲請法院強制執行，因本院查封
    致無法履行辦理所有權移轉登記，顯有可歸責於被告事由致
    給付不能之情形，原告遂依民法第226 條、第256 條規定，
    解除系爭契約，被告受領之價金0000000 元，自應依民法第
    259 條規定返還，且依強制執行法第14條規定，就系爭執行
    事件，提起債務人異議之訴。縱因鄭國盛與丙○○因調解成
    立而撤回執行之聲請，惟彌陀漁會已對被告所有之系爭土地
    聲請強制執行，被告就系爭土地之給付，仍屬不能。又伊已
    將系爭土地剷平，不作魚塭使用，並已於94年1 月4 日下午
    3 時許，提出返還系爭土地之給付，為被告所不能受領，應
    負遲延受領之責；且被告不得就返還系爭土地前相當於租金
    之不當得利主張同時履行抗辯，亦應依三七五減租條例計算
    相當於租金之不當得利等情。並聲明︰(一)系爭執行事件所為
    強制執行程序，應予撤銷。(二)被告應給付原告0000000 元，
    及自85年3 月12日起至清償日止，按週年利率5%計算之利息
    。(三)第二項部分願以誠泰商業銀行可轉讓定期存單或同額現
    金供擔保以代釋明，聲請宣告假執行。
二、被告則以︰系爭土地雖屬都市計畫農業區，依92年2 月7 日
    修正農業發展條例（下稱農業發展條例）第3 條第11款規定
    非屬耕地，然依農業用地作農業使用認定及核發證明辦法第
    7 、8 條規定，除為非都市土地使用編定前即已存在之魚塭
    或豬舍得為從來之使用，否則魚塭、豬舍使用均需分別檢具
    養殖登記證、建物使用執照方得申請農業用地作農業使用證
    明書，原告分別於70年、86年在系爭土地上興建豬舍及開發
    魚塭，故兩造所約定之所有權移轉登記所附之停止條件並未
    成就，則原告不得請求被告辦理移轉登記，亦經第3082號判
    決認定在案，故被告並無給付不能，原告通知被告解除系爭
    契約，不生效力，請求返還受領價金及利息，亦無理由。倘
    認系爭契約已經合法解除，原告雖得請求被告返還價金，亦
    負有返還系爭土地之義務，被告主張同時履行抗辯，在原告
    未為對待給付前，拒絕返還價金；又原告自85年3 月11日起
    無權占有系爭土地，被告自得請求原告給付自85年3 月11日
    起至返還系爭土地之日止相當於租金之不當得利，依土地法
    第110 條規定，被告主張按地價8%計算抵銷之金額，丙○○
    部分為819859元，乙○○部分為901845元等語，資為抗辯。
    並聲明︰(一)駁回原告之訴。(二)如受不利之判決，願供擔保聲
    請免為宣告假執行。
三、查原告曾以系爭契約以法令許可為辦理所有權移轉登記之條
    件為不能條件，系爭契約應為無效，且被告迄未辦理所有權
    移轉登記，爰依民法第113 、179 條不當得利法律關係及民
    法第259 條規定，訴請被告返還價金0000000 元及自契約訂
    立日起至清償日止之法定利息，經第3082號判決以系爭契約
    以法令許可為所有權移轉登記之條件非屬不能，原告請求被
    告返還價金0000000 元及利息，於法無據為理由，駁回其訴
    確定。而被告則於該事件中提起反訴，訴請對原告未給付尾
    款0000000 元及法定遲延利息，經第3082號判決全部勝訴確
    定。查本件原告係以第3082號判決確定後，被告所有之系爭
    土地為鄭國盛、高雄縣彌陀區漁會聲請查封登記，故對被告
    解除系爭契約，爰依民法第226 、256 、259 條規定，訴請
    被告返還價金0000000 元，是本件為訴訟標的之法律關係顯
    與第3082號判決之事件為訴訟標的法律關係不同，應無違反
    一事不再理而重行起訴之情形。
四、兩造所不爭執之事項︰
  (一)兩造於85年3 月11日訂立系爭契約，被告以0000000 元將所
    有之系爭土地出賣予原告，原告依約給付部分價金0000000
    元，並約定因系爭土地受法令限制無法辦理所有移轉登記，
    乃以被告為連帶債務人，就系爭土地設定擔保金額0000000
    元之抵押權登記，為被告無法履行契約之擔保，俟法令許可
    時，再辦理所有權移轉登記。
  (二)系爭土地屬都市計畫農業區，且土地登記謄本使用分區及使
    用地類別均為空白，並有高雄縣岡山地政事務所系爭土地93
    年8 月25日岡所一字第0930010080號書函檢附系爭土地之全
    部土地登記謄本（見本件卷宗頁32至39）、高雄縣政府92年
    10月17日府農務字第0920190001號函（見本件卷宗頁136）
    等為證。
  (三)系爭土地因原告在其所分管之範圍上興建豬舍、開發魚塭，
    尚未取得農業用地作農業使用證明書。
  (四)第3082號判決原告應給付被告0000000元，及自92年1月3日
    起至清償日止，按週年利率5%計算之利息，並於93年2月9日
    確定；又被告執第3082號確定判決為執行名義，就原告所有
    如附表所示五筆土地，向本院聲請強制執行（即系爭執行事
    件），本院於93年8月13日查封原告所有如附表所示五筆土
    地。
  (五)鄭國盛因請求清償票款，就丙○○所有系爭土地應有部分，
    向本院聲請強制執行（93年度執字第28539 號），彌陀漁會
    因請求清償債務，就丙○○、乙○○所有系爭土地之應有部
    分，向本院聲請強制執行（93年度執字第48913 號），鄭國
    盛再向本院聲請合併93年度執字第48913 號執行（93年度執
    字第66932 號）；丙○○、乙○○所有系爭土地應有部分，
    分別為鄭國盛、彌陀漁會先後於93年6 月3 日、9 月21日查
    封並辦理限制登記；鄭國盛嗣因與丙○○成立調解而撤回強
    制執行之聲請，惟彌陀漁會部分仍續為執行，並於94年4 月
    1 日將系爭土地以0000000元由訴外人吳孫葉拍定。
五、是以，本件所應審究兩造間之爭點厥為︰(一)原告以系爭土地
    於第3082號判決確定後，為被告債權人查封並經法院拍定為
    由，認系爭土地已無從辦理所有權移轉登記予伊，主張解除
    系爭契約，是否合法？(二)如系爭契約合法解除者，被告主張
    同時履行抗辯，在原告未為系爭土地返還之對待給付前，拒
    絕返還價金，有無理由？(三)原告如因系爭契約合法解除而須
    返還系爭土地者，是否應給付被告自受領時起至返還系爭土
    地之日止相當於租金之不當得利？被告據此主張抵銷，有無
    理由？
六、原告以系爭土地於第3082號判決確定後，為被告債權人查封
    並經法院拍定為由，認系爭土地已無從辦理所有權移轉登記
    予伊，主張解除系爭契約，是否合法？
  (一)系爭土地是否為農業發展條例上之「耕地」？
    1.按農業發展條例上之耕地係指依區域計畫法劃定為特定農
      業區、一般農業區、山坡地保育區及森林區之農牧用地，
      農業用地則指非都市土地或都市土地農業區、保護區範圍
      內，依法供農作、森林、養殖、畜牧及保育使用；供與農
      業經營不可分離之農舍、畜禽舍、倉儲設備、曬場、集貨
      場、農路、灌溉、排水及其他農用之土地；農民團體與合
      作農場所有直接供農業使用之倉庫、冷凍（藏）庫、農機
      中心、蠶種製造（繁殖）場、集貨場、檢驗場等用地。該
      條例第3 條第11款、第10款分別定有明文。
    2.查系爭土地之土地登記謄本關於使用分區及使用地類別均
      為空白，屬都市計畫農業區，已如前述，足認系爭土地非
      屬農業發展條例上之耕地甚明，應僅為農業用地而已。
  (二)系爭土地辦理所有權移轉登記是否應檢具農業用地作農業使
    用證明書，始得辦理？
    1.按農業發展條例上之耕地使用，應符合區域計畫法相關法
      令規定，始得辦理所有權移轉登記；又依第31條規定申請
      辦理耕地所有權移轉登記，應檢具農業用地作農業使用證
      明書或耕地符合土地使用管制規定證明書，向該管土地登
      記機關辦理；至作農業使用之農業用地移轉與自然人者，
      得申請不課徵土地增值稅，依第37條規定申請不課徵土地
      增值稅者，應檢具農業用地作農業使用證明書，向該管稅
      捐稽徵機關辦理，該條例第31條前段、第39條第1 項、第
      37條第1 項、第39條第2 項固分別亦有明文。
    2.惟查，系爭土地既非農業發展條例上之耕地，倘辦理所有
      權移轉登記者，除向該管稅捐稽徵機關申請不課徵土地增
      值稅外，即毋庸符合區域計畫法相關法令規定，檢具農業
      用地作農業使用證明書或耕地符合土地使用管制規定證明
      書，向該管土地登記機關辦理。職是，原告雖在系爭土地
      其所分管之範圍上興建豬舍、開發魚塭，以致尚未取得農
      業用地作農業使用證明書，詳如前述，亦無礙系爭土地辦
      理所有權移轉登記。
    3.至於農業用地作農業使用認定及核發證明辦法第7 、8 條
      雖規定︰「農業用地有下列各款情形之一者，不得認定為
      作農業使用︰一現場有阻斷排灌水系統等情事者。二現場
      堆置與農業經營無關或妨礙耕作之障礙物、砂石、廢棄物
      者。三現場鋪設有非農業經營必要之柏油、水泥等情事者
      。四農業用地依法供採取土石或作為營建土石方收容處理
      場所使用，未回復作為農業使用者。」、「農業用地部分
      面積有下列情形之一，且不影響供農業使用者，得認定為
      作農業使用︰一於土地使用編定前已存在有墳墓，經檢具
      證明文件者。二農業用地存在之土地公廟、有應公廟等，
      其面積在10平方公尺以下者。三於土地使用編定前，政府
      興建軍事碉堡、輸電鐵塔及自來水蓄水池等設施者。」然
      僅為農業發展條例上之農業用地是否供農業使用之認定標
      準，非屬辨正農業發展條例上之耕地之判斷基準，是系爭
      土地縱因原告興建豬舍、開發魚塭，以致尚未取得農業用
      地作農業使用證明書者，其所有權移轉登記，亦不因此受
      有影響，併此指明。
  (三)準此，系爭契約關於系爭土地所有權移轉登記所附以法令許
    可為辦理所有權移轉登記之停止條件，因農業發展條例業於
    92年2月7日修正而成就。
  (四)按不動產經法院囑託辦理查封、假扣押、假處分登記後，在
    未為塗銷登記前，登記機關應停止與其權利有關之新登記，
    土地登記規則第141 條第1 項定有明文。是不動產經法院囑
    託辦理查封、假扣押、假處分登記後，在未為塗銷登記前，
    登記機關既應停止與其權利有關之新登記，則於言詞辯論終
    結前，該不動產倘尚未撤銷查封者，對該不動產相關權利登
    記之請求，即因權利人喪失處分權能而處於給付不能之狀態
    ，法院自不得命為該相關權利之登記；惟該給付不能之狀態
    為可歸責於權利人之事由所致，其自應依民法第226 條第1
    項規定，負履行利益損害賠償之責任，始屬正當（最高法院
    70年度第18次民事庭會議決議(二)、80年度臺上字第2103號、
    88年度臺上字第880 號民事裁判要旨參照）。查系爭土地先
    後於93年6 月3 日、9 月21日查封並辦理限制登記，並於94
    年4 月1 日以0000000 元由吳孫葉拍定等情，悉如前述，被
    告顯已喪失系爭土地之處分權能，自無從將系爭土地之所有
    權移轉登記與原告。是以，系爭土地所有權移轉登記已屬給
    付不能之狀態，乃因可歸責於被告之事由所致，至為明灼。
  (五)次按「因可歸責於債務人之事由，致給付不能者，債權人得
    請求賠償損害。前項情形，給付一部給付不能者，若其他部
    分之履行，於債權人無利益時，債權人得拒絕該部之給付，
    請求全部不履行之損害賠償。」、「債權人於有第226 條之
    情形時，得解除其契約。」、「解除權之行使，應向他方當
    事人以意思表示為之。」民法第226 條、第256 條及第258
    條第1 項分別定有明文。查系爭土地既因可歸責於被告之事
    由，先後於93年6 月3 日、9 月21日即第3082號判決確定（
    93年2 月9 日）後查封並辦理限制登記，而原告亦先後於93
    年8 月16日、10月12日，以高雄地方法院郵局第04038 號存
    證信函、高雄76支郵局第05094 號存證信函解除系爭契約，
    有存證信函暨限時掛號函件執據（見本件卷宗頁26至27、84
    至85為證，亦為被告所不爭執（見93年10月19日言詞辯論筆
    錄，本件卷宗頁68），堪予認定，足徵原告已合法解除系爭
    契約，至為顯明。
七、如系爭契約合法解除者，被告主張同時履行抗辯，在原告未
    為系爭土地返還之對待給付前，拒絕返還價金，有無理由？
  (一)按契約解除，雙方互負回復原狀之義務，民法第259 條定有
    明文，此項互負之義務，依同法第261 條準用第264 條之規
    定，於他方未為對待給付前，得拒絕自己之給付，最高法院
    固著有44年臺上字第702 判例足資參照。惟債權人已提出之
    給付，拒絕受領或不能受領者，自提出時起，負遲延責任，
    民法第234 條亦有明定。查原告陳明願於94年1 月4 日下午
    3 時許，將已回填之系爭土地返還點交與被告乙節（見94年
    1 月4 日言詞辯論筆錄，本件卷宗頁177）， 為被告當場不
    爭執，並經本院於94年1 月21日至現場勘驗屬實，制有勘驗
    筆錄及勘驗照片五幀在卷（見本件卷宗頁194至197）可稽，
    堪予認定。然原告主張被告未於是日受領原告所返還之系爭
    土地等情，被告嗣後則已於相當時期受合法之通知，而於言
    詞辯論期日不到場，亦未提出準備書狀爭執，視同被告自認
    原告此部分之主張。
  (二)準此，原告既已定期將系爭土地返還點交被告，惟為被告所
    不能受領，被告應自原告返還點交系爭土地之期日起，負遲
    延責任至明。質言之，本件被告主張同時履行抗辯，在原告
    未為系爭土地返還之對待給付前，拒絕返還價金云云，即屬
    於法無據，為無理由。
八、原告如因系爭契約合法解除而須返還系爭土地者，是否應給
    付被告自受領時起至返還系爭土地之日止相當於租金之不當
    得利？被告據此主張抵銷，有無理由？
  (一)按契約之合意解除與法定解除權之行使，所需具備之要件不
    同，其性質與效果亦異，前者為契約行為，原契約已全部或
    一部履行者，除有特別約定外，並不當然適用民法第259 條
    關於回復原狀之規定，僅得依不當得利之規定，請求返還利
    益。後者，為單獨行為，其發生效力與否，端視有無法定解
    除原因之存在（最高法院59年臺上字第4297號、63年臺上字
    第1989號判例要旨參照）；質言之，契約之「合意解除」，
    與「法定解除」係由一方當事人，行使解除權，使契約自始
    歸於消滅之性質既不相同，且契約出於雙方當事人合意為解
    除時，不論有無可歸責於一方之事由，除經約定應依民法關
    於契約解除之規定外，並不當然適用民法第259 條之規定。
    倘契約已為全部或一部之履行者，僅得依不當得利之規定請
    求返還其利益，亦見兩者之法律效果互異。是雙務契約之法
    定解除，因契約自始歸於消滅，雙方當事人互負回復原狀之
    義務，至於回復原狀之範圍，民法第259 條則有明文，應屬
    民法第179 條以下有關返還不當利益之特別規定，除契約或
    法律另有規定外，悉依民法第259 條定之。蓋民法第259 條
    係特別針對契約解除後，規範當事人間之法律關係，有別於
    民法第179 條係就一般利益在無法律上原因之基礎上產生變
    動之情形。
  (二)次按「契約解除時，當事人雙方回復原狀之義務，除法律另
    有規定或契約另有訂定外，依左列之規定：一由他方所受領
    之給付物，應返還之。二受領之給付為金錢者，應附加自受
    領時起之利息償還之。三受領之給付為勞務或為物之使用者
    ，應照受領時之價額，以金錢償還之。四受領之給付物生有
    孳息者，應返還之。五就返還之物，已支出必要或有益之費
    用，得於他方受返還時所得利益之限度內，請求其返還。六
    應返還之物有毀損、滅失或因其他事由，致不能返還者，應
    償還其價額。」民法第259 條定有明文。查原告既已合法解
    除系爭契約，被告即應就其所受領之價金0000000 元，附加
    自受領時起之利息償還之；原告則應就所受領之系爭土地返
    還被告，揆之前揭條文及說明，被告自無另依民法第179 條
    規定之不當得利法律關係，請求原告給付自受領時起至返還
    系爭土地之日止相當於租金之不當得利之理。
  (三)準此，被告主張原告給付自受領時起至返還系爭土地之日止
    相當於租金之不當得利，並據以抵銷其應償還所受領之價金
    0000000 元，及附加自受領時起之利息，洵屬無據，為無理
    由。
九、再按執行名義成立後，如有消滅或妨礙債權人請求之事由發
    生，債務人得於強制執行程序終結前，向執行法院對債權人
    提起異議之訴。如以裁判為執行名義時，其為異議原因之事
    實發生在前訴訟言詞辯論終結後者，亦得主張之，強制執行
    法第14條第1 項定有明文。經查，系爭契約關於系爭土地所
    有權移轉登記所附以法令許可為辦理所有權移轉登記之停止
    條件，因農業發展條例業於92年2 月7 日修正而成就；而第
    3082號判決確定後，系爭土地先後於93年6 月3 日、9 月21
    日查封並辦理限制登記，並於94年4 月1 日以0000000 元由
    吳孫葉拍定等情，悉如前述，被告顯已喪失系爭土地之處分
    權能，自無從將系爭土地之所有權移轉登記與原告，系爭土
    地所有權移轉登記已屬可歸責於被告事由所致給付不能之狀
    態，原告即據以合法解除系爭契約等情，悉如前述，則原告
    主張：系爭執行事件所為之強制執行程序，因執行名義成立
    後，有消滅債權人請求之事由發生，應予撤銷乙節，為有理
    由，應予准許。
十、綜上所述，原告依據民法第226 條、第256 條及第259 條第
    2 款規定，已合法解除系爭契約，則訴請被告返還受領之價
    金0000000 元，及附加自受領時即85年3 月12日起之法定利
    息；暨依強制執行法第14條第1 項規定，撤銷系爭執行事件
    所為之強制執行程序，均有理由，應予准許。
十一、兩造均陳明願供擔保以代釋明，就主文第二項部分聲請宣
      告假執行或免為假執行，經核均無不合，爰各酌定如主文
      第四項所示之相當擔保金額，併予准許之。
十二、末按共同訴訟人因連帶或不可分之債敗訴者，應連帶負擔
      訴訟費用，民事訴訟法第85條第2 項定有明文，查被告關
      於系爭契約解除後應負償還所受領價金及附加自受領時起
      之利息，屬不可分之債，則本件為不可分之債所為被告敗
      訴之判決，被告自應依上揭條文連帶負擔訴訟費用。
十三、本件判決之基礎已臻明確，兩造其餘之攻擊防禦方法及舉
      證，核與判決之結果無影響，爰不一一論述，附此敘明。
據上論結，本件原告之訴為有理由，依民事訴訟法第385 條第1
項前段、第78條、第85條第2 項，第390 條第2 項、第392 條第
2項 ，判決如主文。
中　　華　　民　　國　　94　　年　　5 　　月　　31　　日
                  民事第二庭    法　官　劉定安
正本係照原本作成。
如不服本判決，應於送達後20日內，向本院提出上訴狀並表明上
訴理由（須附繕本）。
中　　華　　民　　國　　94　　年　　5 　　月　　31　　日
                                書記官　王壹理
┌───────────────────────────────┐
│附表：                                                        │
├──┬──────────────┬──┬────┬─────┤
│編號│  土     地     坐     落   │地目│ 面  積 │ 權利範圍 │
├──┼──────────────┼──┼────┼─────┤
│一  │高雄縣彌陀鄉○○段565地號   │旱  │19412.10│20014分之2│
│    │                            │    │        │870       │
├──┼──────────────┼──┼────┼─────┤
│二  │高雄縣彌陀鄉○○段285地號   │建  │79.98   │全部      │
├──┼──────────────┼──┼────┼─────┤
│三  │高雄縣彌陀鄉○○段1466之5地 │養  │190.10  │7分之2    │
│    │號                          │    │        │          │
├──┼──────────────┼──┼────┼─────┤
│四  │高雄縣彌陀鄉○○段1468地號  │養  │177.02  │7分之2    │
├──┼──────────────┼──┼────┼─────┤
│五  │高雄縣彌陀鄉○○段1468之5地 │養  │389.48  │7分之2    │
│    │號                          │    │        │          │
└──┴──────────────┴──┴────┴─────┘
